【裁判字號】    95,簡上,39
【裁判日期】    950904
【裁判案由】    給付償金
【裁判全文】
臺灣屏東地方法院民事判決              95年度簡上字第39號
上  訴  人  丙○○
被  上訴人  丁○○
            己○○
            戊○○
兼  共  同
訴訟代理人  庚○○
被上訴人    甲○○
上列當事人間給付償金事件，上訴人對於中華民國95年2 月23日
本院95年度潮簡字第24號第一審判決提起上訴，本院於民國95年
8 月21日言詞辯論終結，判決如下：
    主  文
上訴駁回。
第二審訴訟費用由上訴人負擔。
    事實及理由
一、上訴人起訴主張：
    坐落屏東縣枋寮鄉○○段130 地號土地（重測前為屏東縣枋
    寮鄉○○○段42地號，以下簡稱系爭土地）為其所有，經本
    院以民國79年度簡字第42號、79年度簡上字第4 號判決被上
    訴人甲○○及訴外人林萬寶、戴安壽對於系爭土地內如附圖
    所示編號Ｂ部分面積177.87平方公尺（以下簡稱系爭道路）
    有通行權存在，且上訴人不得為妨礙之行為確定在案。嗣於
    88年9 月6 日林萬寶所有土地由被上訴人丁○○取得，而戴
    安壽死亡後，其所有土地亦於88年間由被上訴人庚○○、己○○、戊○○共同繼承，惟被上訴人通行系爭道路已10餘年
    ，迄今均未曾支付償金。又被上訴人通行系爭道路，造成系
    爭土地分裂成2 筆且無法合併使用，致上訴人受有損害，爰
    依民法第787 條及土地法第97條、民法第179 條之規定，請
    求被上訴人應各給付上訴人自89年10月1 日起至94年10月1
    日止，按系爭土地申報地價百分之10計算，共計新臺幣（下
    同）17,075元之償金及自94年10月1 日起按年各給付上訴人
    3,415 元。原審為上訴人敗訴之判決，上訴人不服，提起上
    訴，並於本院聲明：（一）原判決廢棄。（二）上開廢棄部
    分，被上訴人各應給付上訴人17,075元，及自94年10月1 日
    起，按年各應給付上訴人3,415 元。
二、被上訴人則以：
    查系爭道路前經本院79年度簡上字第42號、79年度簡上字第
    4 號判決訴外人林萬寶、戴安壽、被上訴人甲○○對於系爭
    土地上有通行權確定。嗣訴外人林萬寶將土地由被上訴人丁○○取得，戴安壽死亡後，其土地由被上訴人庚○○、己○○、戊○○為其繼承人。上訴人於93年起即在系爭道路之前
    後設置鐵門並上鎖，以阻礙被告通行，復經被上訴人請求本
    院民事執行處多次強制執行，系爭道路現仍無法通行，故不
    同意給付償金；另系爭土地之前所有權人即上訴人之夫乙○○先於77年12月16日在屏東縣枋寮鄉調解委員會調解中同意
    被上訴人得無條件通行系爭道路，且無要求被上訴人應給付
    任何償金，另於本院79年度簡字第42號、79年度簡上字第4
    號道路通行權事件審理中，對此亦無爭執。況上訴人之前前
    手即訴外人柳金吉與訴外人林萬寶、戴安壽、甲○○，於65
    年間即共同向第三人林允棟購買同段139 地號土地，以使前
    開四人土地得以最便捷之方式通行至最南端之公路，並約定
    向訴外人林允棟購買前開土地時，柳金吉毋庸分擔價金，但
    其應容許土地位於最北邊之訴外人戴安壽、被上訴人甲○○
    等人往南經由柳金吉之土地，再行經林允棟之前開土地，通
    行至最南邊之公路。故原告之前前手柳金吉既然已經同意被
    上訴人丁○○之前手林萬寶、被上訴人庚○○、己○○、戴
    永權之被繼承人戴安壽及訴外人甲○○無償通行原告所有系
    爭土地，上訴人自無依據民法第179 條規定，請求相當於租
    金損害之權利；縱被上訴人得請求通行系爭道路之償金，惟
    上訴人請求依據系爭土地申報地價百分之10計算，顯然過高
    ，應以百分之1 計算等語，資為抗辯。並於本院聲明：上訴
    駁回。
三、兩造對於系爭土地為上訴人所有，同段127 地號土地原為第
    三人林萬寶所有，被上訴人丁○○於88年8 月18日以贈與為
    原因取得前開土地所有權，於91年2 月19日分割出同段127
    之10、127 之11、127 之12、127 之13、127 之14地號土地
    ，同段181 地號土地原為戴安壽所有，於87年10月19日因繼
    承由被上訴人庚○○、己○○、戊○○取得所有，同段129
    地號土地則由被上訴人甲○○、訴外人朱正雄、朱素蘭、乙○○共有。系爭道路於79年間經本院以79年度簡字第42號、
    79年度簡上字第4 號判決甲○○、林萬寶、戴安壽對於系爭
    道路有通行權存在，且上訴人不得為妨礙通行之行為確定在
    案之事實，業據其提出與所述相符之本院79年度簡字第42號
    、79年度簡上字第4 號判決書影本、土地登記謄本各1 份為
    證（見原審卷第5 至32頁），並經本院調閱79年度簡字第42
    號、79年度簡上字第4 號道路通行權卷宗查核屬實。是本件
    本院所應審究者為：（一）被上訴人對於系爭道路是否有通
    行之權利？（二）上訴人是否受有損害？（三）上訴人是否
    得向被上訴人請求償金？經查：
（一）有關被上訴人對於系爭道路是否有通行之權利部分：
    (1)按所有人，於法令限制之範圍內固得自由使用、收益、處
      分其所有物，並排除他人之干涉，各相鄰或鄰接不動產所
      有人基於所有權之權能對其不動產用益，難免互相影響，
      民法為調和鄰接不動產之利用，而就其所有人間所定之權
      利義務關係，使不動產所有權之行使，負有一定消極不作
      為或積極作為之義務，就此而言，即為所有權之限制。就
      反面而言，不動產所有權之行使，遂有要求他所有人為一
      定消極不作為或積極作為之權利，是則為所有權之擴張。
      足見相鄰關係，性質上為因法律規定所生不動產所有權內
      容之限制或擴張，基於相鄰關係而享有利益者，故不因其
      不動產主體之變動而受影響，於因而受限制者為不動產之
      物上負擔，從屬該不動產而存在，亦不因其所有人更易而
      謂不受拘束。
    (2)查訴外人林萬寶、戴安壽、被上訴人甲○○於79年間以所
      有同段127 地號、181 地號、127 地號土地為其所有，以
      其前開土地因與公路無適宜之聯絡，致不能為通常使用者
      對於系爭道路有通行權存在為由，以上訴人為被告訴請本
      院確認之，且上訴人不得為妨礙通行之行為，經本院以79
      年度簡字第42號、79年度簡上字第4 號判決確定。嗣被上
      訴人丁○○以贈與為原因取得127 地號土地、被上訴人庚○○、己○○、戊○○因繼承訴外人戴安壽取得同段181
      地號所有權，雖土地所有人有所變異，惟袋地通行權為因
      法律規定對於所有權之限制及擴張，不因主體變動而受影
      響已如前述，則被上訴人丁○○雖非該判決之當事人、亦
      同其餘被上訴人對於系爭土地，依民法第787 條之規定，
      自均有通行之權利。
（二）有關上訴人是否受有損害部分：
    (1)按土地因與公路無適宜之聯絡，致不能為通常使用者，土
      地所有人得通行周圍地以至公路。但對於通行地因此所受
      之損害，應支付償金，民法第787 條第1 項但書定有明文
      。依前開規定，有通行權者，對於通行地因此所受之損害
      ，雖應支付償金，惟「償金」係指補償土地所有權人不能
      使用土地之損害，必於有通行權者，行使其通行權後，始
      有是項損害之發生，與通行權無對價關係。
    (2)又系爭道路於原審履勘現場時，由上訴人設置鐵門且上鎖
      ，被上訴人無法通行有原審勘驗筆錄、附圖及照片附卷可
      憑。而兩造均稱於本院道路通行權判決後，上訴人有將系
      爭道路提供通行，上訴人並表示直至92年5 月第2 個禮拜
      天即92年5 月11日才又將系爭道路封閉，為被上訴人不爭
      執，參以上訴人於本院本件言詞辯論終結前亦表示不讓被
      上訴人通行等語，則原告請求給付償金期間89年10月1 日
      起至92年5 月10日止，被上訴人尚得通行系爭道路，應堪
      認定。
    (3)再於被上訴人得通行系爭道路期間，上訴人不能使用系爭
      道路範圍，依前揭規定，於89年10月1 日起至92年5 月10
      日止，上訴人因被上訴人通行系爭道路而受有損害，足資
      認定。
（三）有關上訴人是否得向被上訴人請求之償金部分：
    (1)按袋地通行權人對於通行地因此所受之損害，應支付償金
      已如前述，而償金支付義務，為通行權土地之法定負擔，
      當時之土地所有人固有支付之義務，於該土地移轉時，支
      付償金之義務，亦當然移轉，則通行權人與被通行之所有
      權人若就償金已有所協議，而該協議之內容若非金額顯不
      相當或為拋棄，該協議自應拘束嗣後取得土地之所有權人
      。
    (2)又本院依職權訊問被上訴人甲○○證稱：「（【提示原審
      勘驗現場草圖】你們的土地要通往三民路除了要經過上訴
      人所有系爭土地外，尚還需經過哪筆土地？）還需經過第
      三人林允棟的土地，位置如原審勘驗現場草圖所繪製的柏
      油路所示，該道路是我們之前向林允棟購買的。」「（【
      提示本院79簡上4 號第74頁不動產買賣契約書】你們向林
      允棟購買是否簽立此份契約書？）是的，是我和朱榮祿、
      戴安壽、陳文改、柳金吉出名向林允棟購買，但柳金吉沒
      有出錢，大家協議由他另行提供系爭土地給我們通行。」
      等語，足徵訴外人柳金吉、戴安壽、朱榮祿、陳文改與被
      上訴人甲○○為其所有土地能向南通往公路而達成協議，
      由戴安壽、朱榮祿、甲○○、陳文改支付向林允棟購買供
      通行道路之土地價金，訴外人柳金吉則提供系爭道路供渠
      等通行，以連接前開向林允棟購買通行道路通往南邊公路
      ，足徵當時約定因訴外人柳金吉提供系爭道路通行，渠等
      所應支付之償金，以柳金吉通行渠等向林允棟購買供通行
      土地互為對價並互為抵償。
    (3)再依65年12月14日不動產買賣契約書（見本院79年度簡上
      字第4 號卷第74頁）所示，向訴外人林允棟購買土地面積
      為0.0184台甲約178.46平方公尺，參以兩造對於前開部分
      土地坐落位置於同段139 地號土地，目前鋪設柏油路面不
      爭執，而系爭道路面積為177.87平方公尺，以面積及坐落
      位置以觀，訴外人柳金吉因通行139 地號土地與其提供系
      爭道路供通行所受之損害尚屬相當。而上訴人於本院言詞
      辯論時，提出不動產買賣契約書，表示李正直向其前手柳
      金吉購買系爭土地時，有告知其得通行同段139 地號土地
      ，而上訴人向李清石購買系爭土地時，則由李清石將該不
      動產買賣契約書交付上訴人表示其亦可通行前開土地，而
      上訴人目前亦通行前開土地等語，則上訴人對於柳金吉前
      開協議內容，上訴人應受拘束，則上訴人得向被上訴人得
      請求之償金，以上訴人繼續通行同段139 地號土地而抵銷
      ，上訴人請求被上訴人給付自89年10月1 日起至92年5 月
      10日止之通行系爭道路償金，即無理由。
四、綜上所陳，被上訴人雖因通行系爭道路致上訴人受有損害，
    惟該損害上訴人所得請求償金以上訴人通行被上訴人丁○○
    、庚○○、己○○、戊○○前手、被上訴人甲○○所共同購
    買同段139 地號土地以為對價，而上訴人目前亦繼續通行前
    開土地，上訴人依民法第787 條但書規定向被上訴人請求償
    金，尚屬無據。原法院為上訴人敗訴判決，理由雖有不同，
    惟結論並無二致。上訴意旨指摘原判決不當，聲明廢棄改判
    ，為無理由，應予駁回。
五、本件事證已臻明確，兩造其餘主張及舉證，無礙本院判斷，
    爰不再一一論述，附此敘明。
據上論結，本件上訴為無理由。依民事訴訟法第436 條之1 第2
項、第449 條第2 項、第78條，判決如主文。
中    華    民    國    95    年    9     月    4   日
                  民事第一庭    審判長法  官  羅心芳
                                      法  官  林雅莉
                                      法  官  邱玉汝
正本係照原本作成。
本判決不得上訴。
中    華    民    國    95    年    9     月    6     日
                                      書記官  魏慧夷


司法院資訊處製作；財團法人民間司法改革基金會備份。
